臺灣嘉義地方法院刑事判決
110年度金訴字第275號
公  訴  人  臺灣嘉義地方檢察署檢察官
被      告  蘇冠宇


上列被告因違反洗錢防制法等案件案件，經檢察官提起公訴（11
0年度偵字第8472號），本院判決如下：
    主      文
蘇冠宇幫助犯洗錢防制法第十四條第一項之洗錢罪，累犯，處有
期徒刑陸月，併科罰金新臺幣參萬元，罰金如易服勞役，以新臺
幣壹仟元折算壹日。
    事實及理由
壹、犯罪事實
    蘇冠宇明知金融機構金融帳戶係憑密碼驗證，此外別無確認
    使用者身分之方式，是如將金融帳戶交付不認識之人，等同
    容任取得該金融帳戶之人任意使用該金融帳戶作為金錢流通
    之工具，又社會上詐欺案件層出不窮，依其社會生活經驗，
    當可預見將自己所有金融帳戶交付予不熟識之他人使用，極
    可能遭詐騙集團作為人頭帳戶實施取得贓款及掩飾、隱匿詐
    欺不法所得去向之犯罪工具，因而幫助他人從事詐欺取財罪
    及洗錢罪，惟仍基於縱詐騙集團以其金融帳戶實施詐欺取財
    犯罪及洗錢罪亦不違背其本意之幫助不確定故意，於民國11
    0年5月13日至同年月25日間某日，在不詳地點以不詳方式，
    將其申辦中華郵政股份有限公司帳號000-00000000000000號
    帳戶(下稱本案帳戶)之金融卡連同密碼，提供予某詐騙集團
    不詳成員（無證據證明有未滿18歲之人，亦無證據證明成員
    有3人以上）。嗣該詐騙集團不詳成員取得本案帳戶後，即
    共同基於意圖為自己不法所有及掩飾、隱匿犯罪所得去向之
    犯意聯絡，先於110年5月24日下午5時35分許，偽以甲○○侄
    子嚴軍展名義撥打電話及LINE通訊軟體傳送訊息方式，向甲
    ○○謊稱「與他人合夥開設飲料店急需用錢」等語，致甲○○陷
    於錯誤，而於翌(25)日上午11時18分許，至高雄市林園區三
    庄郵局臨櫃存款新臺幣(下同)10萬元至本案帳戶內，旋遭該
    詐騙集團不詳成員提領殆盡。
貳、證據能力
　　刑事訴訟法第159條之5規定，被告以外之人於審判外之陳述
    ，雖不符前4條之規定，而經當事人於審判程序同意作為證
    據，法院審酌該言詞陳述或書面陳述作成時之情況，認為
    適當者，亦得為證據。當事人、代理人或辯護人於法院調查
    證據時，知有第159條第1項不得為證據之情形，而未於言詞
    辯論終結前聲明異議者，視為有前項之同意。本判決以下所
    引用之傳聞證據，檢察官及被告蘇冠宇於審判程序中均同意
    作為證據使用，或知有傳聞證據之情形而未於言詞辯論終結
    前聲明異議，本院審酌該等證據作成時之情況，並無違法取
    證之情形，又與本案有關聯性，認為以之作為證據應屬適當
    ，均具有證據能力。
參、認定犯罪事實所憑之證據及理由　
一、訊據被告固坦承本案帳戶為其所申辦使用，惟矢口否認有何
    幫助詐欺及幫助洗錢犯行，辯稱：我是去新莊找阿姨時皮包
    不慎遺失。我皮包裡面的現金、國民身分證及健保卡與本案
    帳戶金融卡等物品均遺失，而本案帳戶金融卡密碼我是寫在
    紙條上放在卡片封套裡。我在國民身分證遺失後沒多久就去
    戶政事務所申請補發，但我遺失的國民身分證後來有在家中
    找到，我沒有將本案帳戶資料交給詐騙集團(本院卷第48頁)
    等語。
二、本案帳戶為被告所申辦且原為其使用乙節，為被告自承不諱
    （警932卷第1頁至第6頁、偵8472卷第47頁至第49頁、本院
    卷第50頁），並有本案帳戶個資檢視（警932卷第9頁）、本
    案帳戶客戶基本資料、歷史交易明細在卷可參（警932卷第3
    9頁至第43頁），而告訴人甲○○遭該詐騙集團不詳成員以前
    開方式詐騙因而將款項匯入本案帳戶旋遭領空等情，亦經告
    訴人警詢時指訴明確（警932卷第7頁至第8頁），並有金融
    機構聯防機制通報單、高雄市政府警察局林園分局昭明派出
    所受理詐騙帳戶通報警示簡便格式表、內政部警政署反詐騙
    諮詢專線紀錄表、高雄市政府警察局林園分局昭明派出所受
    （處）理案件證明單、受理各類案件紀錄表、警示帳戶查詢
    結果（警932卷第10頁至第16頁、第35頁至第36頁）、存款
    人收執聯、手機通話紀錄翻拍照片、通訊軟體對話紀錄翻拍
    照片（警932卷第17頁至第34頁）及提領贓款照片（警932卷
    第44頁至第45頁）可佐，此部分事實均堪認定為真。
三、詐騙集團成員既係利用他人之帳戶掩飾犯行，躲避查緝，並
    為順利取得贓款而領取犯罪所得，當知一般人於帳戶存摺、
    金融卡、密碼等物遭竊或遺失後，多會有即刻報警或向金融
    機構辦理掛失止付之應對措施，倘徒以拾獲之不明金融帳戶
    作為指定被害人匯款之帳戶，則極有可能因帳戶所有人掛失
    止付遭凍結而無法順利提領贓款，或因提領款項遭銀行人員
    發覺，提升遭查獲之風險，使悉心計畫之詐騙犯罪終致徒勞
    無功。是以，詐騙集團成員若非確信該帳戶所有人於渠等實
    施詐欺犯罪整體計畫之相當期間內，不會前往報警處理或掛
    失止付，而有把握可自由使用該帳戶提款、轉帳功能前，詐
    騙集團成員斷不至貿然使用該帳戶作為提領贓款之犯罪工具
    。而該詐騙集團不詳成員以本案帳戶作為詐騙工具，使告訴
    人將款項匯入本案帳戶，可見該詐騙集團不詳成員知悉金融
    卡之密碼，並確信本案帳戶不會遭被告隨時辦理掛失止付或
    報警，若非被告事先告以密碼並供其使用，該詐騙集團不詳
    成員豈有可能以前述方式支配使用本案帳戶，足認被告確有
    提供本案帳戶金融卡及密碼交予該詐騙集團不詳成員使用之
    事實。
四、刑法上之故意，可分為直接故意與不確定故意（間接故意）
    ，所謂「不確定故意」，係指行為人對於構成犯罪之事實，
    預見其發生而其發生並不違背其本意者，刑法第13條第2項
    定有明文。金融帳戶係針對個人社會信用而予以資金流通，
    具有強烈之屬人性，且金融帳戶為個人理財之工具，申請開
    設金融帳戶並無任何特殊之限制，一般民眾皆可以申請開戶
    ，此乃眾所周知之事實，況近年來不法份子利用人頭帳戶實
    行財產犯罪案件層出不窮，業已廣為平面或電子媒體、政府
    機構多方宣導，提醒一般民眾勿因一時失慮而誤蹈法網，輕
    易交付自己名義申辦之金融帳戶予他人，反成為協助他人犯
    罪之工具，是依一般人之社會生活經驗，若見他人不以自己
    名義申請開戶，反而收集金融機構帳戶為不明用途使用或流
    通，衡情對於該等帳戶極可能供作不法詐欺、洗錢犯罪使用
    ，當有合理預見，而以被告為高職肄業之智識程度（本院卷
    第112頁），於警詢時供稱「知道金融帳戶交給他人，可能
    會被當作人頭帳戶或其他犯罪之帳戶使用」等語(警932卷第
    6頁)，且前於108年2月間即已因交付個人金融帳戶，經本院
    以108年度金訴字第149號判決成立幫助詐欺取財罪有罪確定
    (本院卷第17頁至第21頁)，依被告教育程度與其社會生活歷
    程經驗，顯可預見無故提供金融機構帳戶予他人使用，常與
    財產犯罪用以規避追查之需要密切相關，極可能遭他人遂行
    不法所有意圖而用以詐騙他人，然被告竟仍將本案帳戶之金
    融卡及密碼提供他人使用，雖無確信本案帳戶必定遭他人作
    為從事詐欺取財之犯罪工具，然應有縱若有人持以為詐欺、
    洗錢犯罪亦不違反其本意而容任其發生之認識，顯具幫助該
    詐騙集團犯罪之不確定故意。
五、被告雖辯稱其國民身分證亦同時遭竊且已申請補發新證，然
    被告於審理時提供本院用以確認人別資料之國民身分證換發
    日期記載為108年11月27日(本院卷第105頁)，且其國民身分
    證自108年11月27日補證後迄今無任何換(補)證紀錄，有身
    分證掛失資料查詢結果及國民身分證異動紀錄資料可稽(本
    院卷第53頁至第101頁)，與被告所辯全然不合，則被告辯稱
    本案帳戶金融卡係遺失等語，已難輕信。
六、再以現今金融卡密碼為6至12位數，排列組合甚多，而使用
    人以金融卡密碼操作自動櫃員機，若連續3次輸入密碼錯誤
    即會遭鎖卡而無法使用，故單純持有金融卡而不知密碼之人
    欲隨機輸入正確密碼成功提領款項之機率微乎其微而趨近於
    零，而詐騙集團以他人帳戶供作款項出入之帳戶，通常會先
    取得帳戶所有人之同意才使用，否則一旦帳戶所有人辦理掛
    失，被害人所匯入款項即遭凍結無法提領，犯罪集團當無甘
    冒此風險之理。是以，果若被告上開辯稱遺失等情為真，則
    持有金融帳戶資料之詐騙集團根本無法知悉帳戶所有人何時
    將辦理掛失付，而被害人所匯入款項是否可以順利提領即處
    於不確定狀態，又豈需大費周章向他人詐欺取財後，要求被
    害人匯款至其等無法擔保確可領用之金融帳戶內，反益證係
    被告將本案帳戶金融卡及密碼提供給本案詐騙集團不詳成員
    使用而非遺失，被告所辯顯屬事後卸責之詞，不足採信。
七、綜上，本案事證明確，被告犯行堪以認定，應依法論科。
肆、論罪科刑
一、刑法上之幫助犯，係對於犯罪與正犯有共同之認識，而以幫
    助之意思，對於正犯資以助力，而未參與實施犯罪之行為者
    而言（最高法院88年度台上字第1270號判決意旨參照）。刑
    法關於正犯、幫助犯之區別，係以其主觀之犯意及客觀之犯
    行為標準，凡以自己犯罪之意思而參與犯罪，無論其所參與
    者是否犯罪構成要件之行為，皆為正犯，其以幫助他人犯罪
    之意思而參與犯罪，其所參與者，苟係犯罪構成要件之行為
    ，亦為正犯。如以幫助他人犯罪之意思而參與犯罪，其所參
    與者又為犯罪構成要件以外之行為，則為從犯（最高法院95
    年度台上字第3886號判決意旨參照）。被告交付本案帳戶之
    金融卡及密碼予不詳詐欺集團成員，供該詐騙集團成員詐欺
    告訴人取得財物之用，僅為他人詐欺取財犯行提供助力，尚
    無證據足以證明被告係以自己實施詐欺取財犯罪之意思，或
    與他人為詐欺取財犯罪之犯意聯絡，或有直接參與詐欺取財
    犯罪構成要件行為分擔等情事，被告所為自屬幫助犯詐欺取
    財之行為。
二、行為人提供金融帳戶金融卡及密碼供他人使用，嗣後被害人
    雖匯入款項，然此時之金流仍屬透明易查，在形式上無從合
    法化其所得來源，未造成金流斷點，尚不能達到掩飾或隱匿
    特定犯罪所得之來源、去向及所在之作用，須待款項遭提領
    後，始產生掩飾、隱匿之結果。故而，行為人提供金融帳戶
    提款卡及密碼，若無參與後續之提款行為，即非洗錢防制法
    第2 條第2 款所指洗錢行為，無從成立一般洗錢罪之直接正
    犯；又金融帳戶乃個人理財工具，依我國現狀，申設金融帳
    戶並無任何特殊限制，且可於不同之金融機構申請多數帳戶
    使用，是依一般人之社會通念，若見他人不以自己名義申請
    帳戶，反而收購或借用別人之金融帳戶以供使用，並要求提
    供提款卡及告知密碼，則提供金融帳戶者主觀上如認識該帳
    戶可能作為對方收受、提領特定犯罪所得使用，對方提領後
    會產生遮斷金流以逃避國家追訴、處罰之效果，仍基於幫助
    之犯意，而提供該帳戶之提款卡及密碼，以利洗錢實行，仍
    可成立一般洗錢罪之幫助犯（最高法院108年台上大字第310
    1號裁定意旨參照）。被告為智識能力正常之人且瞭解金融
    帳戶限本人申辦，攸關個人信債，亦明白若隨意交予他人使
    用極可能幫助犯罪集團掩飾其重大犯罪所得財物（警932卷
    第5頁），主觀上當有認識他人取得人頭帳戶之目的係為不
    法用途，金流經由人頭帳戶被提領後將產生追溯困難之情，
    仍提供本案帳戶資料以利洗錢實行，亦應屬幫助洗錢之行為
    。
三、核被告所為，係犯刑法第30條第1項前段、第339條第1項之
    幫助犯詐欺取財罪，及刑法第30條第1項前段、洗錢防制法
    第14條第1項之幫助洗錢罪。被告以一提供本案帳戶之行為
    ，同時觸犯幫助詐欺取財罪及幫助洗錢罪，為想像競合犯，
    應依刑法第55條前段規定，僅從重論以幫助洗錢罪。
四、被告前因幫助詐欺案件，經本院以108年度金訴字第149號判
    決判處有期徒刑5月確定，並於110年4月19日易服社會勞動
    改易科罰金執行完畢，有臺灣高等法院被告前案紀錄表可參
    。被告於5年內故意再犯本件有期徒刑以上之罪，為累犯。
    本院審酌被告所涉罪質、犯罪情狀，認為如依累犯規定加重
    最低本刑，並不會使被告所受之刑罰超過其所應負擔之罪責
    ，也不會使其人身自由因此遭受過苛之侵害，與憲法罪刑相
    當原則及比例原則皆無抵觸，應依刑法第47條第1項規定加
    重其刑。被告基於幫助犯意而成立本罪，情節較輕，依刑法
    第30條第2項規定，按正犯之刑減輕之，並依法先加重後減
    輕之。
五、爰審酌被告對於詐騙集團利用人頭帳戶實行詐欺取財並掩飾
    、隱匿詐欺犯罪所得去向有所預見，竟仍恣意交付本案帳戶
    資料予詐騙集團成員而供幫助犯罪使用，使詐騙集團成員得
    以逃避犯罪之查緝，嚴重擾亂金融交易秩序且影響社會正常
    交易安全，被告所為不啻助長詐欺犯罪風氣並造成告訴人受
    有財產損害，同時增加告訴人尋求救濟困難，而迄今未與告
    訴人達成和解，被告犯罪所生危害非淺，並考量被告始終否
    認犯行（此乃被告基於防禦權之行使而為辯解，本院不得以
    此作為加重量刑之依據，但此與其餘相類似、已坦承全部犯
    行之案件相較，自應在量刑予以充分考量，以符平等原則）
    ，未能深切體認己身行為過錯所在，實難認犯後態度良好，
    兼衡其自陳高職肄業之智識程度，未婚、無子女，從事包裝
    員，與父母、妹妹同住，家境普通等一切情狀，量處如主文
    所示之刑，併就罰金部分諭知易服勞役之折算標準。至被告
    所犯之罪雖不得易科罰金，然依刑法第41條第3項之規定，
    仍得聲請易服社會勞動，附此敘明。
六、本案並無證據證明被告因交付本案帳戶已實際獲取犯罪所得
    ，自不生應予沒收、追徵本件犯罪所得之問題，併此敘明。
      
據上論斷，應依刑事訴訟法第299條第1項前段（依刑事判決精簡
原則，僅記載程序法條），判決如主文。
本案經檢察官蔡英俊提起公訴，檢察官楊麒嘉到庭執行職務。
中    華    民    國   110    年    12    月    15    日
                  刑事第八庭  審判長法  官  謝其達
                                    法  官  鄭諺霓
                                    法  官  盧伯璋 
以上正本證明與原本無異。
如不服本判決應於收受判決後20日內向本院提出上訴書狀，並應敘述具體理由；其未敘述上訴理由者，應於上訴期間屆滿後20日內向本院補提理由書（均須按他造當事人之人數附繕本）「切勿逕送上級法院」。告訴人或被害人如對於本判決不服者，應具備理由請求檢察官上訴，其上訴期間之計算係以檢察官收受判決正本之日期為準。　　　　　　　　　　　　　　　　　　
中　　華　　民　　國　　110 　年　　12　　月　　15　　日
                                    書記官  曹瓊文
附錄本案論罪科刑法條全文：　　
洗錢防制法第14條
有第二條各款所列洗錢行為者，處7 年以下有期徒刑，併科新臺
幣5 百萬元以下罰金。
前項之未遂犯罰之。
前二項情形，不得科以超過其特定犯罪所定最重本刑之刑。　　
刑法第339條第1項：
意圖為自己或第三人不法之所有，以詐術使人將本人或第三人之
物交付者，處5 年以下有期徒刑、拘役或科或併科50萬元以下罰
金。